臺灣高等法院高雄分院刑事判決　　　　　　　　九十三年度重上更(三)字第一三號
　　上　訴　人
　　即　被　告　乙○○
　　選任辯護人　黃振銘律師
右上訴人因違反稅捐稽徵法等案件，不服臺灣高雄地方法院八十八年度訴緝字第四九
號中華民國八十八年六月三十日第一審判決（起訴案號：臺灣高雄地方法院檢察署八
十七年度偵字第二四一八號、三六一九號、併辦案號：同署八十七年度偵字第一八二
四０號），提起上訴，判決後，經最高法院第三次發回更審，本院判決如左：
      主      文
原判決撤銷。
乙○○偽造私文書，足以生損害於甲眾及他人，處有期徒刑肆月，如易科罰金，以
佰元折算壹日；又為甲司法規定之納稅義務人之負責人，以不正當方法逃漏稅捐，處
有期徒刑月，如易科罰金，以佰元折算壹日；應執行有期徒刑陸月，如易科罰金
，以佰元折算壹日。
      事      實
一、乙○○係納稅義務人「金義和股份有限甲司」（下稱金義和甲司，設高雄市苓雅
    區○○○路一四二號）之負責人，為甲司法規定之納稅義務人之負責人，亦為從
    事業務之人，其明知馬宋阿花及馬秀慧於民國八十三年間，張榮晏於八十四年間
    ，均未受僱在金義和甲司工作，未在金義和甲司取得薪資或報酬，竟基於偽造文
    書之犯意，於八十四年三月間某日、八十五年三月間某日，分別為辦理八十三年
    度、八十四年度金義和甲司營利事業所得稅申報時，先由乙○○私自利用甲司保
    管張榮晏之身分資料及印章之機會，盜蓋張榮晏印章於表示張榮晏曾領取八十四
    年度之薪資新台幣（下同）二萬八千元之收據即性質上屬於私文書之請款單上，
    而填製不實之會計憑證，並先後利用金義和甲司不知情之成年會計小姐，連續登
    載金義和甲司於八十三年度給付馬宋阿花、馬秀慧各二十七萬二千元，於八十四
    年度給付張榮晏二萬八千元屬於業務上不實之事項於各類所得扣繳暨免扣繳憑單
    （下稱扣繳憑單）上，並據以製作金義和甲司八十三年度、八十四年度營利事業
    所得稅結算申報書，於八十四年三月間某日及八十五年三月間某日，先後持扣繳
    憑單及營利事業所得稅結算申報書向財政部高雄市國稅局申報金義和甲司之八十
    三年度、八十四年度之營利事業所得稅而行使之，以此不正當方法，逃漏八十三
    年度營利事業所得稅十三萬六千元（即虛報馬宋阿花、馬秀慧薪資部分、八十四
    年度虛報張榮晏薪資部分，未生逃漏稅捐之結果）；足以生損害於財政部高雄市
    國稅局課徵稅額之正確性及馬宋阿花、馬秀慧、張榮晏。
二、案由財政部高雄市國稅局移送臺灣高雄地方法院檢察署檢察官偵查起訴及移送併
    案審理。
      理      由
一、訊據上訴人即被告乙○○（下稱被告）否認有偽造文書及逃漏稅捐之犯行，辯稱
    ：我將工程水泥部分轉包給李昆龍，馬宋阿花、馬秀慧是李昆龍僱用的工人，我
    有將工資交給李昆龍、馬宋阿花、馬秀慧之身分資料，係李昆龍提供給甲司，另
    八十四年間，有僱用張榮晏做鷹架工作，他可能忘記了，金義和甲司在八十四年
    度有三億多營業額，不可能為了二萬八千元，冒犯罪之風險云云。
二、惟查：
（一）被告對於其係納稅義務人金義和甲司之負責人，為甲司法規定之納稅義務人之
      負責人，亦為從事業務之人。前為辦理八十三年度、八十四年度營利事業所得
      稅申報時，委由不知情之成年會計小姐，於八十三年度、八十四年度扣繳憑單
      上，登載金義和甲司於八十三年度給付馬宋阿花及馬秀慧各二十七萬二千元，
      於八十四年度給付張榮晏二萬八千元之事項，據以製作金義和甲司八十三年度
      、八十四年度營利事業所得稅結算申報書，並持上開扣繳憑單及申報書於八十
      四年、八十五年分別向財政部高雄市國稅局申報金義和甲司各該年度之營利事
      業所得稅等事實，業據其坦承不諱，並有馬宋阿花、馬秀慧、張榮晏扣繳憑單
      各一紙；八十三年、八十四年營利事業所得稅結算申報書及盜蓋張榮晏印章之
      請款單影本等各一紙附卷可稽（見八十七年度偵字第一八二四０號卷第三、七
      頁、八十七年度偵字第二四一八號卷第三頁、八十七年度偵字第三六一九號卷
      第三、九頁、更一審卷第一三０頁）。
（二）被告雖以前揭情詞置辯，然馬宋阿花、馬秀慧於原審審理中均否認受僱於金義
      和甲司或李昆龍等語，張榮晏於偵查及本院前審調查時亦均否認於八十四年間
      曾受僱於金義和甲司乙節，分述如下：
    １證人馬秀慧於原審證稱：「我沒有受僱於乙○○及黃振銘，我在八十三年間未
      曾受僱於乙○○，八十三年間我並沒有工作，也沒有在金義和股份有限甲司工
      作，也沒有在這甲司領到二十七萬二千元，我未曾將我的身分證、印章交給乙
      ○○。」（見原審訴字卷第二九頁反面、第三十頁）「我未曾在八十三年間受
      僱於李昆龍作水泥工。」（見原審訴字卷第三十頁）。
    ２證人馬宋阿花於原審證稱：「我在八十三年並未受僱於李昆龍擔任水泥工，我
      七、八年來都未曾工作過。在十多年前我曾在李昆龍那邊工作過，做水泥工，
      一天一、二百元，我做了幾個月就沒做了，當時我有將身分證、印章交給李昆
      龍報稅，我未曾將我女兒馬秀慧的身分證、印章給李昆龍報稅。八十三年間馬
      秀慧未曾受雇於李昆龍做小工。」（見原審訴字卷第三十頁反面、第三一頁）
      「民國七十九年時，我沒有繼續受僱於李昆龍，時約隔一年多來向我借我女兒
      馬秀慧的身分證、印章。但沒有同時向我借我個人的身分證、印章。」（見原
      審訴緝卷第三四頁）。
    ３證人張榮晏於偵查中指稱：我於八十四年間，未曾在金義和甲司工作等語（見
      偵字第二四一八號卷第二九頁背面），於本院前審調查時進一步證稱：「沒有
      （在八十四年間受雇於金義和甲司），八十三年時有受僱做鷹架，但自八十三
      年八、九月份即積欠工資，所以之後我就沒有再受僱。」（見上訴卷第三八頁
      ）「八十三年八、九月離開，我是領日薪，日薪二千元，之後就一直找代工，
      八十四年進入永驊甲司工作。如果金義和甲司八十四年有給我二萬八千元，我
      應有在那裡工作十四天，但我沒有，到我離職時尚欠我七、八月的薪水六萬多
      元，還沒有還我。」（見上訴卷第三八頁背面）。
    ４查證人馬秀慧、馬宋阿花、張榮晏與被告素不相識且無冤無仇，若果有受僱於
      金義和甲司或李昆龍領取薪資，揆諸常情，當無故意偽稱未領取，致被告受罪
      刑之宣告之理。又被告所舉證人楊靖宇於本院前審審理時證述：「有（甲司有
      僱用張榮晏），他是鷹架工人。」，「八十四年一月（僱用），他何時離職我
      不清楚。」（見上訴卷第五九頁），但楊靖宇陳明其於八十三年二月至金義和
      甲司任職，於八十四年三月即離職，張榮晏有無領到八十四年度之二萬八千元
      薪資，並不清楚等情（見上訴卷第五九頁反面）。楊靖宇於本院前審調查中，
      又證稱「在我離職時，他（指張榮晏）還在甲司任職」云云（見更二卷九十二
      年八月二十五日訊問筆錄）。楊靖宇陳明其於八十四年三月間離職，如楊靖宇
      之證言為真實，則張榮晏於八十四年二、三月間，必有領取金義和甲司之薪資
      ，但張榮晏係因金義和甲司積欠其八十三年八、九月份之工資，始行離開金義
      和甲司，已如上述，是楊靖宇之證言，不能證明張榮晏有領取金義和八十四年
      一月份工資二萬八千元。被告於本院前審提出附卷之張榮晏蓋章領取八十四年
      一月份工資二萬八千元之請款單影本（見更一卷第一三０頁），雖經證人楊靖
      宇蓋章，但不能以之證明張榮晏有領取該筆工資，不足為被告有利之認定。
（三）被告於本院前審調查時供稱：「我將工程水泥部份轉包給李昆龍，她們（馬宋
      阿花、馬秀慧）是承包商李昆龍請的工人，工資表是李昆龍拿來給我，我交給
      會計處理，因為李昆龍沒有甲司登記，才如此辦理。」（見上訴卷第三二頁）
      ，並於原審提出李昆龍之請款單為證，意在證明李昆龍曾向甲司領取工資等情
      ，縱屬實情，惟依被告所辯：其係將水泥工程轉包給李昆龍，其甲司係將工程
      款給付李昆龍，其甲司並未僱用馬宋阿花、馬秀慧，亦未給付馬宋阿花、馬秀
      慧工資甚明，豈可申報馬宋阿花、馬秀慧之薪資所得﹖縱有實際給付李昆龍工
      程款，亦不得以馬宋阿花、馬秀慧抵充，何況馬宋阿花、馬秀慧根本否認有向
      李昆龍領得任何工資。本院前審被告辯稱上開申報方式是工程界通常現象云云
      ，亦無解於被告甲司是以馬宋阿花、馬秀慧充當人頭而行逃漏稅捐之事實甚明
      。被告於原審及本院前審聲請傳訊鍾國樑、李昆龍以證明李昆龍確有僱請馬宋
      阿花、馬秀慧二人，並向被告甲司請領工資云云。然查李昆龍已死亡，有死亡
      證明書一份在卷可考；而鍾國樑之住所，被告始終未能陳報，亦查無其人，均
      無從傳訊，併此敘明。至於李昆龍雖於偵查中陳稱：「（曾否拿馬秀慧、馬宋
      阿花資料報稅？）有的，但沒做那麼多，報多少我不知，金額不是我報的，是
      甲司自己做的。」「（為何馬秀慧、馬宋阿花二人說沒做你的工作？）有的。
      」等語（見同署八十八年度字第二六九Ｏ二號偵卷第八至九頁），姑不論其所
      為上開證言已為告訴人馬宋阿花、馬秀慧所否認，縱所證屬實，亦僅證述告訴
      人等二人在伊處工作而已，亦非證述在被告之甲司工作，所為證言尚難為有利
      於被告之認定。
（四）被告虛報其金義和甲司於八十三年度給付馬宋阿花、馬秀慧各二十七萬二千元
      之薪資，利用甲司不知情之會計小姐憑以製作不實之扣繳憑單及其甲司八十三
      年度營利事業所得稅結算申報書，向高雄市國稅局申報該甲司之八十三年度營
      利事業所得稅，計逃漏營利事業所得稅十三萬六千元，此有高雄市國稅局八十
      八年八月二十六日財高國稅法字第八八０四０九五三號函附卷可考（見上訴卷
      第二八頁）。
（五）綜上所述，本案事證已臻明確，被告所辯顯係卸責之詞，殊無足採，其犯行洵
      堪認定。
三、查被告係納稅義務人金義和甲司之負責人，且為從事業務之人。又請款單經員工
    簽名或蓋章具領後，即屬員工領取薪資之收據，性質上屬於私文書，亦為商業會
    計法第十五條規定商業會計憑證中之原始憑證。扣繳憑單及營利事業所得稅結算
    申報書，則均為業務上製作之文書（最高法院七十年九月二十一日第九次刑事庭
    會議決議參考）。本件被告明知為不實之事項，而填製偽造請款單之會計憑證私
    文書，利用不知情之成年甲司會計，據以製作扣繳憑單及營利事業所得稅結算申
    報書等業務上不實之文書，再持扣繳憑單及營利事業所得稅結算申報書向高雄市
    國稅局申報金義和甲司營利事業所得稅，而逃漏八十三年度之營利事業所得稅（
    八十四年度未生逃漏稅額之結果，如後述），足以生損害於馬宋阿花、馬秀慧、
    張榮晏及高雄市國稅局課稅之正確性，均如前述。核其所為，係犯商業會計法第
    七十一條第一款之商業負責人填製不實會計憑證罪（起訴法條漏引）、刑法第二
    百十條之偽造私文書（請款單部分），刑法第二百十六條、第二百十五條之行使
    業務上登載不實文書罪（扣繳憑單及所得稅結算申報書部分），及稅捐稽徵法第
    四十七條第一款、第四十一條之逃漏稅捐罪。又商業會計法雖於行為後之八十四
    年五月十九日、八十七年十月二十九日、八十九年四月二十六日修正施行，惟其
    中關於該法第七十一條第一款之規定均未修正；又稅捐稽徵法雖於行為後之八十
    五年七月三十日、八十六年五月二十一日、八十六年十月二十九日、八十九年五
    月十七日修正，惟關於第四十一條之逃漏稅捐罪，亦未修正，無新舊法比較之問
    題，附此敘明。
（一）其盜用印章，為偽造私文書、填製不實會計憑證之部分行為。業務上登載不實
      文書之低度行為，為其行使之高度行為所吸收；均不另論罪。被告以一行為觸
      犯填製不實會計憑證罪及偽造私文書罪，係想像競合犯，應從重以偽造私文書
      罪處斷。被告先後多次行使業務上登載不實文書，均時間緊接，觸犯構成要件
      相同之罪名，顯係基於概括犯意為之，均應依連續犯規定以一罪論。被告所犯
      偽造私文書及行使業務上登載不實文書罪間，有方法結果之牽連關係，應從一
      重之偽造私文書罪處斷。被告利用不知情之成年會計，製作不實之扣繳憑單及
      營利事業所得稅結算申報書並行使之行為，為間接正犯。
（二）另稅捐稽徵法第四十七條第一款之規定，係將納稅義務人之甲司之責任，基於
      刑事政策之考量，於其應處徒刑之範圍內，轉嫁於甲司之負責人，故此情形而
      受罰之甲司負責人，乃屬於「代罰」性質，其既非逃漏稅捐之納稅義務人，當
      無所謂基於概括犯意逃漏稅捐，亦無所謂與他人有逃漏稅捐之犯意聯絡及行為
      分擔之可言。又刑法第五十五條所謂之牽連犯，必須二個以上之行為有方法結
      果之關係，始足構成，亦即必須以犯一罪之方法所為犯他罪，或以犯一罪之結
      果行為犯他罪，方得成立牽連關係。甲司負責人既非逃漏稅捐之納稅義務人，
      其僅係代罰而已，甲司以不正當方法逃漏稅捐，縱由該甲司負責人或其他有權
      代表甲司之自然人代表甲司為之，究非屬於甲司負責人本身之犯罪行為，自與
      該甲司負責人之其他犯罪行為間，無方法結果之牽連關係可言（最高法院八十
      一年度第三次刑事庭決議、八十五年度台上字第六０六五號及第六一九六號判
      決參照）。是被告所犯之逃漏稅捐罪及偽造文書罪，應分論併罰。甲訴人認逃
      漏稅捐罪與行使業務上登載不實文書罪間，為牽連犯，尚有未洽。
（三）甲訴意旨雖未論及被告有犯偽造私文書罪（請款單部分），因此部分與起訴行
      使業務上登載不實文書部分，有牽連犯之裁判上一罪關係，為起訴效力所及，
      自應併予審理。被告將偽造之請款單交予甲司會計，係利用不知情之會計製作
      扣繳憑單等文書，並未就請款單之內容有所主張，故無行使偽造私文書問題，
      併予明。
四、原審論處被告罪刑，固無不合，惟查：（一）被告僅有一次逃漏稅捐罪，原判決
    論處被告二次逃漏稅捐罪（詳後述），尚有未合。（二）被告雖供稱有馬宋阿花
    、馬秀慧、張榮晏之薪資表，但該薪資表並未扣案，亦無證據證明該薪資表存在
    ，而於申報營利事業所得稅時，亦不必提出薪資表，有前開財政部高雄市國稅局
    函可稽（見本院上訴卷第二八頁），甲訴人亦未起訴被告偽造、行使偽造薪資表
    之行為，原判決竟論被告連續行使偽造私文書，亦有未洽。（三）被告之甲司逃
    漏八十三年度營利事業所得稅額為十三萬六千元，原審判決誤為十七萬六千元，
    尚有誤會。被告上訴意旨否認犯罪，雖無理由，但原判決既有上揭可議之處，自
    應將之撤銷改判。爰審酌被告虛報金額非鉅，其甲司逃漏稅捐十三萬六千元，情
    節尚非重大，犯罪後飾詞卸責之態度等一切情狀，分別就偽造文書部分量處有期
    徒刑四月；就逃漏稅捐部分量處有期徒刑三月，並定其應執行刑為有期徒刑六月
    ，及均諭知其易科罰金之折算標準。
五、本件被告偽造私文書後，刑法第四十一條已於九十年一月十日修正甲布，並於同
    年月十二日生效施行，而修正甲布之刑法第四十一條第一項所規定者，係將修正
    前原所規定犯最重本刑三年以下有期徒刑之罪，而受六個月以下徒刑或拘役之宣
    告得易科罰金之要件，修改為犯最重本刑為五年以下有期徒刑之罪，而受六個月
    以下有期徒刑或拘役之宣告得易科罰金之要件，惟按刑法第二條第一項但書適用
    有利於行為人之法律時，除有特別規定，及事關執行如易服勞役、易科罰金、易
    以訓誡、數罪併罰之定執行刑及緩刑等，不應適用舊法者外，既認行為時法為有
    利於行為人，即不容對於其他關係條文，復參用裁判時法，以紊系統，最高法院
    二十九年上字五二五號著有判例可資參照，是關於易科罰金之法律並無比較新舊
    法之問題，應一律適用新法，併此敘明。
六、甲訴意旨另略以：被告前開虛報張榮晏薪資所得二萬八千元，申報八十四年度營
    利事業所得稅時，亦有逃漏稅捐云云。查：金義和甲司八十四年度營利事業所得
    額經核定為虧損，縱加計虛報薪資金額二萬八千元後仍屬虧損，依所得稅法第一
    百十條第三項規定就其短漏之所得額二萬八千元，依當年度適用之營利事業所得
    稅之稅率計算，尚未構成逃漏稅捐問題等情，業經高雄市國稅局於八十七年二月
    六日，以財高國稅法字第八七００四六八０號函釋在卷（偵字第三六一九號卷第
    一頁），而前揭稅捐稽徵法第四十一條又不處罰未遂犯，是被告此部分之行為顯
    為法律所不處罰之行為，惟甲訴人認此部分之逃漏稅捐罪嫌與前揭論罪科刑部分
    有方法結果之牽連關係，屬裁判上一罪，爰不另為無罪之諭知。
七、據上論斷，應依刑事訴訟法第三百六十九條第一項前段、第三百六十四條、第二
    百九十九條第一項前段、稅捐稽徵法第四十七條第一款、第四十一條、商業會計
    法第七十一條第一款、刑法第十一條前段、第二百十條、第二百十六條、第二百
    十五條、第五十五條、第四十一條第一項、第五十一條第五款，罰金罰鍰提高標
    準條例第一條前段、第二條，判決如主文。
本案經檢察官彭南雄到庭執行職務。
中      華      民      國    九十三      年    四      月    二十七  日
                              臺灣高等法院高雄分院刑事第五庭
                                  審判長法官  曾永宗
                                        法官  邱永貴
                                        法官  陳明富
右正本證明與原本無異。
如不服本判決應於收受本判決後十日內向本院提出上訴書狀，其未述上訴理由者，
並得於提起上訴後十日內向本院補提理由書狀（均須按他造當事人之人數附繕本)「
切勿逕送上級法院」。
                                      書記官  張宗芳
中    華    民    國      九十三      年      四      月     二十八   日
附錄本判決論罪科刑法條：
稅捐稽徵法第四十七條第一款：
本法關於納稅義務人、扣繳義務人及代徵人應處徒刑之規定，於左列之人適用之：
一、甲司法規定之甲司負責人。
二、民法或其他法律規定對外代表法人之董事或理事。
三、商業登記法規定之商業負責人。
四、其他非法人團體之代表人或管理人。
稅捐稽徵法第四十一條：
納稅義務人以詐術或其他不正當方法逃漏稅捐者，處五年以下有期徒刑、拘役或科或
併科新臺幣六萬元以下罰金。
商業會計法第七十一條第一款：
商業負責人、主辦及經辦會計人員或依法受託代他人處理會計事務之人員有左列情事
之一者，處五年以下有期徒刑、拘役或科或併科新臺幣十五萬元以下罰金：
一、以明知為不實之事項，而填製會計憑證或記入帳冊者。
二、故意使應保存之會計憑證、帳簿報表滅失毀損者。
三、意圖不法之利益而偽造、變造會計憑證、帳簿報表內容或撕毀其頁數者。
四、故意遺漏會計事項不為記錄，致使財務報表發生不實之結果者。
五、其他利用不正當方法，致使會計事項或財務報表發生不實之結果者。
刑法第二百十條：
偽造、變造私文書，足以生損害於甲眾或他人者，處五年以下有期徒刑。
刑法第二百十五條：
從事業務之人，明知為不實之事項，而登載於其業務上作成之文書，足以生損害於甲
眾或他人者，處三年以下有期徒刑、拘役或五百元以下罰金。
刑法第二百十六條
行使第二百十條至第二百十五條之文書者，依偽造、變造文書或登載不實事項或使登
載不實事項之規定處斷。
